【裁判字號】    88,上更(一),170
【裁判日期】    890614
【裁判案由】    懲治走私條例
【裁判全文】
臺灣高等法院臺中分院刑事判決            八十八年度上更(一)字第一七○號
    上  訴  人
    即  被  告  乙○○
右上訴人因懲治走私條例案件，不服臺灣彰化地方法院八十七年度易字第一四○○號
中華民國八十七年十二月二十九日第一審判決（起訴案號：臺灣彰化地方法院檢察署
八十七年度偵字第五四○三、五四○四號），提起上訴，經判決後，由最高法院發回
更審，本院判決如左：
    主      文
原判決關於乙○○部分撤銷。
乙○○無罪。
    理      由
一、公訴意旨略以：乙○○於民國（以下同）八十七年二月間，自日本攜帶第二級毒
    品大麻之種子入境台灣後，於同年二、三月間在彰化縣員林鎮○○里○○街十八
    號丙○○之住處，將大麻種子約一百二十顆轉讓給丙○○栽種，雙方約定如丙○
    ○栽種成功，乙○○即以每公斤新台幣八千元之價格收購，丙○○嗣後將大麻種
    子栽種在員林鎮○○街廿一號後面之空地。嗣於八十七年六月三十日十七時許，
    在員林鎮○○街廿一號後面之空地為警查獲，並扣得丙○○所栽種之大麻樹廿一
    顆，認乙○○涉嫌違反毒品危害防制條例第十四條第四項之罪云云。
二、按行為之處罰，以行為時之法律有明文規定者，為限，刑法第一條定有明文，是
    為「罪刑法定原則」，如行為時法律未有處罰明文規定，則事後法律變更，對該
    行為應加以處罰者，亦不能溯及既往，而予以論罪科刑。依懲治走私條例第二條
    第一項規定：「私運管制物品進口、出口逾公告數額者，處七年以下有期徒刑，
    得併科新台幣二十萬元以下罰金。」又同法第四項規定：「第一項所稱管制物品
    及其數額，由行政院公告之。」因此，依首開說明，如行為人進口物品時，該物
    品非屬公告之管制物品者，則不因事後行政院公告列為管制物品，而得加以處罰
    之。
三、訊據上訴人即被告（以下簡稱被告）乙○○矢口否認有私運大麻種子進口之犯行
    ，辯稱係將大麻種子誤認為淫羊霍草種子，故無犯罪故意云云。按被告所私運進
    口者，確係大麻種子，有內政部警政署刑事警察局鑑驗通知書乙份在卷可稽。惟
    查：懲治走私條例第二條第四項規定該條例所稱管制物品及其數額，由行政院公
    告之。依行政院七十九年三月三十日修正公告之「懲治走私條例物品項目及其數
 額」甲類管制進出口物品第四款規定：「鴉片類、大麻類、高根類、化學合成麻
    醉藥品類，並以上各類物品之各種製劑及罌栗種子」，並無包含大麻種子。嗣行
    政院於八十八年四月十四日以台八十八法字第一四四○一號公告將該款修正為「
    毒品危害防制條例所列毒品及其製劑、罌栗種子、古柯種子及大麻種子」，並自
    八十八年四月十六日起實施。被告於八十七年二月間，自日本私運大麻種子入境
    台灣，則被告攜帶大麻種子入境時，不在當時行政院公告之「懲治走私條例公告
    管制物品項目及其數額」之甲類管制進出物品之列。被告私運大麻種子進口行為
    ，係在八十七年二月間，亦即在修正公告前已為之，揆諸前開說明，被告此一行
    為，當不能以懲治走私條例第二條第一項規定，予以論處，否則即有違罪刑法定
    原則。
四、公訴意旨指稱被告於八十七年二、三月間，將前揭大麻種子轉讓給丙○○栽種，
    雙方約定如丙○○栽種成功，被告即以每公斤新台幣八千元價格收購，係涉嫌違
    反毒品危害防制條例第十四條第四項罪嫌云云。被告稱並不知悉其所持有者乃係
    大麻種子，經本院函請中國醫藥學院為之說明，該校以明校字第一一四六號函
    覆，稱淫羊霍草與大麻之種子，依植物分類學觀點，兩者應有區別，然復該二者
    種子可提供對照，故其函覆乃基於論理推定所得之結語。惟就該函所附資料以觀
    ，該兩種植物之種子，於外形上無顯著差異，故被告稱其誤認，非無可採，是以
    ，被告並非明知其所持有者係大麻種子，尚堪認定。經查被告乙○○係於八十七
    年二月間持有大麻種子入境台灣，並於同年二、三月間交由被告丙○○栽種，而
    「肅清煙毒條例」其名稱修正為「毒品危害防制條例」並修正全文，將大麻列為
    第二級毒品管制，並將意圖供製造毒品之用而栽種大麻、意圖供栽種之用而運輸
    或販賣大麻種子、意圖販賣而持有或轉讓大麻種子暨持有種子者明文處罰，係於
    八十七年五月二十日公布施行，同年五月二十二日發生效力，而修正前之肅清煙
    毒條例，並無明文處罰持有大麻種子或栽種大麻之行為，而被告乙○○行為時，
    係在毒品危害防制條例公布施行之前，依刑法第一條罪刑法定主義之原則，被告
    乙○○此部分之犯行，尚屬不能證明。
五、原審未予詳查，遽為被告罪刑之諭知，即有未合，被告上訴否認犯罪，執此指摘
    原判決關此部分不當，為有理由，應由本院將原判關於乙○○部分予以撤銷改判
    ，另為被告無罪之諭知。
六、被告經合法傳喚，無正當之理由不到庭，爰不待其陳述，逕行判決。
七、據上論斷，應依刑事訴訟法第三百六十九條第一項前段、第三百六十四條、第三
    百零一條、第三百七十一條，判決如主文。
本案經檢察官甲○○到庭執行職務。
中      華      民      國    八十九     年      六       月     十四   日
                                  臺灣高等法院臺中分院刑事第四庭
                                        審判長法  官  洪  耀  宗
                                              法  官  劉  登  俊
                                              法  官  吳  重  政
右正本證明與原本無異。
檢察官得上訴，被告不得上訴。
如不服本判決應於收受送達後十日內向本院提出上訴書狀，其未述上訴之理由者並
得於提起上訴後十日內向本院補提理由書（均須按他造當事人之人數附繕本）。
                                              書記官  郭  文  華
中      華      民      國    八十九     年      六       月     十六   日
                                                                        Ｉ


司法院資訊處製作；財團法人民間司法改革基金會備份。
